ACORDAO-COMPLETO-2545749

ACÓRDÃO 4480/2022 ATA 27/2022 - PRIMEIRA CÂMARA

VISTA, relatada e discutida esta tomada de contas especial instaurada pelo Fundo Nacional de Saúde contra a Associação de Proteção à Saúde Maternidade à Infância de Caucaia e sua presidente Maria Lúcia Magalhães Corrêa em razão da ausência de comprovação da correta aplicação dos recursos do Convênio 249/2010 (Siafi 748255/2010) , por intermédio do qual foram repassados R$ 120.000,00, em 1º/3/2011, para apoio técnico e financeiro para manutenção da unidade da Farmácia Popular do Brasil por 12 meses.
ACORDAM os Ministros do Tribunal de Contas da União, reunidos em sessão da 1ª Câmara, ante as razões expostas pelo Relator e com fundamento nos arts. 1º, inciso I; 16, inciso III, alíneas "b" e "c"; 19; 23, inciso III; 26; 28, inciso II; e 57 da Lei 8.443/1992 e nos arts. 1º, inciso I; 209, inciso III; 210; 214, inciso III, alínea "a"; 217, §§ 1º e 2º; e 267 do Regimento Interno, em:
9.1. rejeitar as alegações de defesa de Associação de Proteção à Saúde Maternidade à Infância de Caucaia e de Maria Lúcia Magalhães Corrêa;
9.2. julgar irregulares suas contas;
9.3. condená-las em solidariedade ao recolhimento ao Fundo Nacional de Saúde das quantias a seguir especificadas, atualizadas monetariamente e acrescidas de juros de mora a partir das datas abaixo discriminadas até a data do recolhimento, na forma da legislação em vigor:
	   Data da Ocorrência 
	Valor Histórico (R$) 

	11/3/2011
	                  36.853,99   

	16/3/2011
	                    4.317,78   

	16/3/2011
	                    4.000,00   

	16/3/2011
	                    4.500,00   

	21/3/2011
	                    7.703,30   

	22/3/2011
	                  10.000,00   

	22/3/2011
	                         43,94   

	8/9/2011
	                    3.060,00   

	17/3/2011
	                    1.848,32   

	17/3/2011
	                    2.491,57   

	17/3/2011
	                    4.370,71   

	17/3/2011
	                    4.392,48   

	17/3/2011
	                       383,40   

	17/3/2011
	                    1.115,17   

	17/3/2011
	                    1.621,89   

	17/3/2011
	                         70,63   

	8/9/2011
	                       422,90   

	3/3/2011
	                       105,17   

	3/3/2011
	                    2.553,67   

9.4. aplicar-lhes multas individuais de R$ 10.000,00 (dez mil reais) , a serem recolhidas ao Tesouro Nacional, atualizadas monetariamente desde a data deste Acórdão até a data do efetivo recolhimento, na forma da legislação em vigor, se pagas após o vencimento do prazo abaixo;
9.5. autorizar a cobrança judicial das dívidas, caso não atendidas as notificações;
9.6. autorizar, se requerido, o parcelamento das dívidas em até 36 (trinta e seis) parcelas mensais sucessivas, com incidência, sobre cada parcela corrigida monetariamente, dos correspondentes juros de mora, no caso dos débitos, na forma da legislação em vigor;
9.7. alertar às responsáveis que o inadimplemento de qualquer parcela acarretará vencimento antecipado do saldo devedor;
9.8. fixar prazos de 15 (quinze) dias para comprovação a este Tribunal do recolhimento integral das quantias acima indicadas ou, em caso de parcelamento, da primeira quota, e de 30 (trinta) , a contar da quota anterior, do recolhimento das demais parcelas;
9.9. encaminhar cópia deste Acórdão às responsáveis, ao Fundo Nacional de Saúde e ao Procurador-Chefe da Procuradoria da República no Estado do Ceará, com a informação de que a íntegra do Relatório e do Voto que o fundamentam está disponível no endereço eletrônico www.tcu.gov.br/acordaos.

Tomada de contas especial decorrente da ausência de comprovação da correta aplicação de recursos repassados pelo Fundo Nacional de Saúde mediante convênio,

Primeira Câmara

Fundo Nacional de Saúde

3. Responsáveis: Associação de Proteção à Saúde Maternidade à Infância de Caucaia (07.138.522/0001-01); Maria Lúcia Magalhães Correa (XXX.454.273-XX)

13.1. Ministros presentes: Walton Alencar Rodrigues (Presidente), Benjamin Zymler, Vital do Rêgo e Jorge Oliveira (Relator).
13.2. Ministros-Substitutos presentes: Augusto Sherman Cavalcanti e Weder de Oliveira.

ACORDAO-COMPLETO-2551439

Acórdão 6047/2022 - Primeira Câmara

JORGE OLIVEIRA

Adoto como relatório a instrução produzida na Secretaria de Controle Externo de Tomada de Contas Especial - SecexTCE (peça 106) , endossada pelo corpo dirigente daquela unidade técnica (peças 107/108) e pelo Ministério Público junto ao TCU - MPTCU (peça 109) e a seguir transcrita:
"INTRODUÇÃO
Cuidam os autos de tomada de contas especial instaurada pelo Fundo Nacional de Saúde, em desfavor da Associação de Proteção à Saúde Maternidade à Infância de Caucaia (CNPJ 07.138.522/0001-01) e da Sra. Maria Lúcia Magalhães Correa (CPF XXX.454.273-XX) , na condição de presidente da Associação de Proteção à Saúde Maternidade à Infância de Caucaia (gestão: 30/01/2008 a 30/12/2012, cf. peça 17) , em razão da não comprovação da regular aplicação dos recursos repassados à Associação de Proteção à Saúde Maternidade à Infância de Caucaia/CE por força do Convênio 249/2010 (Siconv 748255/2010) , celebrado com o Ministério da Saúde, que teve por objeto (peça 9, p. 1) :
dar apoio técnico e financeiro para "garantir recursos para a manutenção da unidade da farmácia popular do Brasil por um período de 12 (doze) meses", visando o fortalecimento do Sistema Único de Saúde - SUS. 
HISTÓRICO 
Conforme disposto na cláusula terceira do termo de convênio, foram previstos R$ 133.350,00 para a execução do objeto, dos quais R$ 120.000,00 seriam repassados pelo concedente e R$ 13.350,00 corresponderiam à contrapartida (peça 9, p. 5) . 
1.1. Os recursos federais foram repassados por parcela única, mediante a ordem bancária 2011OB806157, no valor de R$ 120.000,00, emitida em 1º/3/2011 (peça 6) . Os recursos foram creditados na conta específica em 3/3/2011 junto a Caixa Econômica Federal (agência 1089, conta corrente 30019340) (peça 23) . 
1.2. O ajuste vigeu no período de 9/12/2010 a 21/9/2011, e previa a apresentação da prestação de contas até 30 dias após o término da vigência, conforme cláusulas oitava e décima (peça 9, 8-9) . Pelo 1º Termo Aditivo Simplificado de Prorrogação de Vigência "de ofício" o final da vigência foi prorrogado até 12/12/2011 (peça 10) .
1.3. O processo originou-se das constatações contidas nos relatórios de fiscalização da Divisão de Convênios e Gestão do Núcleo Estadual do Ministério da Saúde no Ceará, cujas conclusões estão registradas nos seguintes documentos:
	- relatório de fiscalização in loco 15-1/2011 (peça 13) : recomendou a devolução à conta específica do convênio o valor de R$ 120.000,00, corrigido, referente à não execução do objeto, uma vez que a Farmácia Popular teve suas atividades encerradas em junho de 2011; afirmou que não foi disponibilizada a documentação.
	- relatório de fiscalização in loco 1-2/2012 (peça 12) : afirmou que a documentação referente à execução do convênio não foi disponibilizada.
1.4. A prestação de contas foi remetida por meio do Ofício 14/2012, de 22/3/2012, de acordo com informação constante no Parecer Gescon 755, de 8/5/2014 (peça 14, p. 5) . A referida prestação de contas não se encontra agrupada nos autos em uma única peça, porém os documentos essenciais a ela atinentes encontram-se nestes autos, tais como: 
	- plano de trabalho (peça 2) ;
	- parecer técnico econômico, de 14/6/2010 (peça 3) ;
	- parecer de aprovação de proposta de projeto, de 14/6/2010 (peça 4) ;
	- instrumento do convênio, e termo aditivo (peças 9 e 10) ;
	- relatório de cumprimento de objeto, datado de 9/1/2012 (peças 5 e 68) ;
	- programas/projetos executados (peça 20) ;
	- comprovante de recolhimento, de 29/3/2012, no valor de R$ 7.160,77 (peça 22) , o qual restou confirmado mediante consulta ao SisGRU (peça 64) ;
	- extrato bancário da conta específica - março/2011 a setembro/2011 (peça 23) ;
	- comprovantes de despesa (peças 24-25) .
1.5. Foram emitidos os seguintes pareceres em relação à execução do convênio:
	- Parecer Técnico 285, de 23/10/2012 (peça 21) ;
	- Parecer Gescon 755, de 8/5/2014 (peça 14) ;
	- Parecer Gescon 1008, de 16/6/2014 (peça 15) ;
	- Parecer Gescon 2164, de 21/11/2014 (peça 16) .
1.6. Em 24/8/2018, com fundamento na IN/TCU 71/2012, alterada pela IN/TCU 76/2016 e DN/TCU 155/2016, o dirigente da instituição Fundo Nacional de Saúde - MS autorizou a instauração da tomada de contas especial (peça 60) . O processo foi registrado no sistema e-TCE com o número 1358/2018.
1.7. O fundamento para a instauração da Tomada de Contas Especial, conforme consignado na matriz de responsabilização elaborada pelo tomador de contas, foi a constatação da seguinte irregularidade: 
Realizar pagamentos de Termos de Rescisão, com recursos do convênio; Realizar pagamentos de Honorários Advocatícios, com recursos do convênio; Realizar Pagamento Conciliação: Marcelo Barros de Oliveira Filho e Edgar Soares Loureiro, com recurso do convênio;  Realizar pagamento de Multa / Art. 477, § 8º CLT, com recurso do convênio; Realizar Conciliação com Shelda de Almeida Oliveira, utilizando recurso do convênio; Realizar pagamento de Juros Bancários, com recursos do convênio; Realizar pagamento  a Assessoria Contábil, com recursos do convênio;  Realizar pagamentos com recursos do convênio os quais foram impugnados, sendo: Telemar; Coelce; FGTS 2010/2011 impugnados; FGTS rescisório impugnado; FGTS 2008/2009 impugnado; GPS impugnado; DARF impugnado; Realizar a devolução de R$ 600,00 sem a devida correção monetária; realizar a devolução a conta do convênio no valor de R$ 7.160,77 sem a devida correção monetária; Proporcionalidade da Contrapartida / Correção da contrapartida proporcional não aportada; Deixar de aplicar os recursos no mercado financeiro no período de 03/03/2011 a 09/03/2011.
1.8. No Relatório de TCE nº 165/2018 (peça 70) , o Tomador de Contas concluiu que o prejuízo importaria no valor original de R$ 90.189,66, imputando-se a responsabilidade às seguintes pessoas: 	
	- Associação de Proteção à Saúde Maternidade à Infância de Caucaia (CNPJ 07.138.522/0001-01) ;
	- Sra. Maria Lúcia Magalhães Correa (CPF XXX.454.273-XX) , na condição de presidente da Associação de Proteção à Saúde Maternidade à Infância de Caucaia (gestão: 30/01/2008 a 30/12/2012) . 
1.9. O detalhamento do débito realizado pelo Tomador de Contas consta da peça 70, p. 3: 
	Data
	   Valor Histórico (R$) 

	11/03/2011
	    36 853,99   

	16/03/2011
	      4 317,78   

	16/03/2011
	      4 000,00   

	16/03/2011
	      4 500,00   

	21/03/2011
	      7 703,30   

	22/03/2011
	    10 000,00   

	22/03/2011
	           43,94   

	08/09/2011
	      3 060,00   

	17/03/2011
	      1 848,32   

	17/03/2011
	      2 491,57   

	17/03/2011
	      4 370,71   

	17/03/2011
	      4 392,48   

	17/03/2011
	         383,40   

	17/03/2011
	      1 115,17   

	17/03/2011
	      1 621,89   

	17/03/2011
	           70,63   

	08/09/2011
	         422,90   

	03/03/2011
	      2 888,41   

	03/03/2011
	         105,17   

1.10. 	Em 24/10/2019, a Controladoria-Geral da União emitiu o Relatório de Auditoria 1358/2018 (peça 72) , o qual retrata as questões relatadas no Relatório de Tomada de Contas Especial. 
1.11. 	Diante disso, a Secretaria de Controle Interno certificou a irregularidade das contas (peça 73) , acompanhado do parecer do dirigente do órgão de controle interno (peça 74) , tendo o Ministro de Estado da Saúde registrado o conhecimento das conclusões daquele órgão de controle interno (peça 75) . A responsabilização foi devidamente inscrita no Siafi (peças 8 e 67) .
Esgotamento da via administrativa do Ministério da Saúde para ressarcimento do dano
	Preliminarmente, oportuno consignar que, nos termos do art. 23, § 1º, do Decreto 7.827/2012, que regulamenta a Lei Complementar 141/2012, e item 9.3.5.2 do Acórdão 1072/2017-TCU-Plenário (Relator Min. Bruno Dantas) , foram esgotadas, na via administrativa de controle interno do Ministério da Saúde, as medidas para ressarcimento do dano, conforme notificações aos responsáveis constantes das peças 26-48 e 55-58, dentre as quais se ressaltam as seguintes:
	a) Associação de Proteção à Saúde, à Maternidade e à Infância de Caucaia/CE: Ofício 465/MS/SE/DICON/CE, de 16/6/2014 (peça 30) , recebido em 2/7/2014, conforme A.R. (peça 42) ;
	b) Maria Lúcia Magalhães Correa: Ofício 377/MS/SE/DICON/CE, de 8/5/2014 (peça 29) , recebido em 19/5/2014, conforme A.R. (peça 41) , e edital de notificação (peça 58) , publicado em 8/2/2017.
1.12. Consta dos autos cópia das defesas/manifestações apresentadas pelos responsáveis (peças 49-54) .
Fase externa da TCE
A presente tomada de contas especial foi autuada no TCU em 29/11/2019, dando início à fase externa da TCE.
1.13. Em 30/10/2020 foi realizada a instrução inicial dos autos (peça 79) . Naquela oportunidade, foi proposta a citação dos seguintes responsáveis:
	- ASSOCIAÇÃO DE PROTEÇÃO À SAÚDE MATERNIDADE À INFÂNCIA DE CAUCAIA (CNPJ 07.138.522/0001-01) ;
	- Sra. MARIA LÚCIA MAGALHÃES CORREA (CPF XXX.454.273-XX) , na condição de presidente da Associação de Proteção à Saúde Maternidade à Infância de Caucaia (gestão: 30/01/2008 a 30/12/2012, cf. peça 17) .
ANÁLISE DOS PRESSUPOSTOS DE PROCEDIBILIDADE DA IN/TCU 71/2012
Verificação de Eventual Prejuízo ao Contraditório e Ampla Defesa
Verifica-se que não há prejuízo ao contraditório e ampla defesa, uma vez que não houve o transcurso de mais de dez anos desde o fato gerador sem que tenha havido a notificação dos responsáveis pela autoridade administrativa federal competente (art. 6º, inciso II, c/c art. 19 da IN/TCU 71/2012, modificada pela IN/TCU 76/2016) , pois os recursos transferidos e as despesas impugnadas referem-se ao exercício de 2011, e os responsáveis foram notificados sobre as irregularidades pela autoridade administrativa competente conforme descrito no Relatório Completo do Tomador de Contas Especial 165/2018 (peça 70) .
Valor de Constituição da TCE
1.14. Verifica-se, também, que o valor atualizado do débito apurado (sem juros) em 1/1/2017 era de R$ 132.479,64, portanto superior ao limite mínimo de R$ 100.000,00, na forma estabelecida conforme os arts. 6º, inciso I, e 19 da IN/TCU 71/2012, modificada pela IN/TCU 76/2016.
VERIFICAÇÃO DA EXISTÊNCIA DE OUTROS DÉBITOS
1.15. Em atenção ao comando contido no item 9.4 do Acórdão 1772/2017-TCU-Plenário, de relatoria do Exmo. Ministro-Substituto Augusto Sherman Cavalcanti, e em atendimento ao disposto no art. 6º, § 1º, da Instrução Normativa TCU 71/2012, informa-se os demais processos em tramitação no Tribunal, nos quais foi constatada a existência de outros débitos imputáveis aos responsáveis arrolados nestes autos:
	Responsável
	Processos

	Maria Lúcia Magalhães Correa
	Processo 002.685/2007-7 [TCE, encerrado, "TRANSFORMADO EM TOMADA DE CONTAS ESPECIAL PELO Acórdão 291/2007-TCU-Primeira Câmara - RELATÓRIO DE AUDITORIA - FOC -TRANSFERÊNCIAS VOLUNTÁRIAS - MATERIAL PERMANENTE DE SAÚDE"]
Processo 023.263/2006-1 [RA, encerrado, "RELATÓRIO DE AUDITORIA - FOC -TRANSFERÊNCIAS VOLUNTÁRIAS - MATERIAL PERMANENTE DE SAÚDE"]

EXAME TÉCNICO
Da análise dos documentos presentes nos autos, verifica-se que Assoc de Protecao a Saude Maternidade a Inf de Caucaia (CNPJ: 07.138.522/0001-01) e a Sra. Maria Lúcia Magalhães Correa (CPF: XXX.454.273-XX) eram as pessoas responsáveis pela gestão e execução dos recursos federais recebidos por meio do Convênio 00249/2010 (registro Siconv 748255) , tendo o prazo final para apresentação da prestação de contas expirado em 11/1/2012. 
1.16. Verifica-se que foi dada oportunidade de defesa aos agentes responsabilizados na fase interna, em obediência aos princípios constitucionais que asseguram o direito ao contraditório e à ampla defesa (art. 5º, inciso LV, da Constituição Federal) , conforme detalhado no item "Análise dos Pressupostos de Procedibilidade da IN/TCU 71/2012", subitem "	Prejuízo ao Contraditório e Ampla Defesa".
1.17. Entretanto, os responsáveis não apresentaram justificativas suficientes para elidir a irregularidade e não recolheram o montante devido aos cofres do Tesouro Nacional, razão pela qual suas responsabilidades devem ser mantidas.
Caracterização das irregularidades geradoras do dano ao erário
De acordo com as análises empreendidas nesta fase instrutória, a irregularidade descrita no relatório do tomador, bem como as respectivas condutas identificadas, que deram origem a esta TCE, podem ser melhor descritas da forma que se segue. A estrutura adotada nesta instrução reflete a matriz de responsabilização (Anexo 1 desta instrução técnica) :
Ocorrência 1: Não comprovação da boa e regular aplicação dos recursos repassados pela União, em face da realização de despesas em itens não permitidos ou incompatíveis com o objeto do Convênio 249/2010 (Siconv 748255/2010) e do não cumprimento do objetivo do convênio. 
Valor histórico: R$ 90.189,66;
Data da irregularidade: de 3/3/2011 a 8/9/2011;
Dispositivos violados: 
- art. 37, caput, c/c o art. 70, parágrafo único, da Constituição da República Federativa do Brasil; 
- art. 93 do Decreto-lei 200/1967; 
- art. 66 do Decreto 93.872/1986;
- incisos I e VII do art. 39 e caput do art. 50 da Portaria Interministerial MF/MPOG/CGU 127/2008;
- item 2.7 do inciso II da cláusula segunda do termo de convênio (peça 9, p. 2) 
- item 2.9.2 do inciso II da cláusula segunda do termo de convênio (peça 9, p. 3) :
Responsáveis: 
- Associação de Proteção à Saúde Maternidade à Infância de Caucaia (CNPJ 07.138.522/0001-01) ;
- Sra. Maria Lúcia Magalhães Correa (CPF XXX.454.273-XX) , na condição de presidente da Associação de Proteção à Saúde Maternidade à Infância de Caucaia (gestão: 30/01/2008 a 30/12/2012) ;
Condutas: 
- realizar despesas na execução do Convênio 249/2010 (Siconv 748255/2010) em itens não permitidos ou incompatíveis com as especificações constantes do termo aprovado;
- realizar a devolução de recursos remanescentes sem a devida correção monetária; 
- deixar de aplicar os recursos no mercado financeiro no período de 03/03/2011 a 09/03/2011;
- deixar de cumprir o objetivo do convênio.
Nexo de Causalidade: A utilização de recursos federais transferidos no âmbito do Convênio 249/2010 (Siconv 748255/2010) em itens não permitidos ou incompatíveis com o plano de trabalho aprovado e com o objeto do termo do convênio resultou na impugnação das referidas despesas e, consequentemente, em dano ao erário.
Culpabilidade: Não há nos autos elementos que permitam concluir pela boa-fé do responsável. É razoável afirmar que era possível ao responsável ter consciência da ilicitude dos atos, sendo lhe exigível conduta diversa, no sentido de aplicar os recursos federais transferidos no âmbito do Convênio 249/2010 (Siconv 748255/2010) exclusivamente em itens permitidos ou compatíveis com o respectivo termo aprovado.
Evidências: 
- termo do convênio 249/2010 (Siconv 748255/2010) (peça 9) ;
- plano de trabalho aprovado (peça 2) ;
- ordem bancária 2011OB806157, emitida em 1/3/2011 (peça 6) ;
- extrato da conta específica junto a Caixa Econômica Federal (agência 1089, conta corrente 30019340) (peça 23) ;
- relatório de fiscalização in loco 15-1/2011 (peça 13) ;
- relatório de fiscalização in loco 1-2/2012 (peça 12) ;
- Parecer Técnico 285, de 23/10/2012 (peça 21) ;
- Parecer Gescon 755, de 8/5/2014 (peça 14) ;
- Parecer Gescon 1008, de 16/6/2014 (peça 15) ;
- Parecer Gescon 2164, de 21/11/2014 (peça 16) .
1.18. Em 1/11/2011 o relatório de fiscalização in loco 15-1/2011 (peça 13) considerou a não execução do objeto haja vista a convenente estar com seus serviços paralisados, assim como informou que a documentação do convênio não foi disponibilizada. Em resposta, a entidade encaminhou Ofício 3/2012, em 18/1/2012, no qual solicitou nova visita.
1.19. No Parecer Gescon 755, de 8/5/2014 (peça 14) consta análise da prestação de contas do Convênio 748255/2010 (peça 14, p. 1) . Foram verificadas as seguintes impropriedades:
	a) execução e prestação de contas não apresentadas no Siconv (peça 14, p. 3) : a entidade apresentou a prestação de contas apenas por meio físico, Ofício 14/2012, de 22/3/2012; assim, a entidade foi orientada a efetuar o registro da execução e da prestação de contas no Siconv, consoante a Diretriz 11/2012. Porém, a entidade não atendeu à diretriz. Em consequência, a Divisão de Convênios sugeriu o encaminhamento à Coordenação de Contabilidade para instauração de TCE, tendo por motivo omissão no dever de prestar contas;
	b) encerramento das atividades da farmácia (peça 14, p. 3) : por meio do Ofício 43/2011, de 29/7/2011, a entidade informou que a Farmácia Popular do Brasil, por ela administrada, encerrara as atividades em 1/4/2011 (portanto, um mês depois do recebimento do recurso ocorrido em 3/3/2011, consoante documento bancário à peça 23) . Essa informação foi ratificada no Ofício 16/2012, o qual também menciona que, com o pedido de rescisão dos funcionários da FPB, tornou-se inviável a continuidade desta. Importante mencionar que nos termos rescisórios dos funcionários consta a data de afastamento de 2/2/2011 (peça 14, p. 3-5) . 	Porém, em consulta ao Departamento de Assistência Farmacêutica e Insumos Estratégicos - DAF/SCTIE/MS sobre a execução do convênio, por meio do Parecer Técnico 285/2010/DAF/SCTIE/MS, de 23/10/2012, esse informou que o encerramento oficial da unidade ocorreu em 30/9/2011 (peça 14, p. 5) .
1.20. No Relatório do Tomador de Contas foi apontada como causa para a instauração da TCE a impugnação parcial de despesas realizadas na execução do Convênio 249/2010 (Siconv 748255/2010) . No referido relatório foram apontadas como incompatíveis as seguintes despesas realizadas com recursos repassados à conta do Convênio 249/2010 (Siconv 748255/2010) : 
	- pagamentos de termos de rescisão, com recursos do convênio; 
	- pagamentos de honorários advocatícios, com recursos do convênio; 
	- pagamento de conciliação dos Srs. Marcelo Barros de Oliveira Filho e Edgar Soares Loureiro, com recursos do convênio; 
	- pagamento de multa prevista no art. 477, § 8º, CLT, com recursos do convênio; 
	- pagamento de conciliação com a Sra. Shelda de Almeida Oliveira, utilizando recursos do convênio (peça 24, p. 29-30; peça 23) ;
	- pagamento de juros bancários, com recursos do convênio; 
	- pagamento à assessoria contábil, com recursos do convênio (peça 24, p. 31-33;peça 23) ;
	- pagamentos com recursos do convênio os quais foram impugnados, sendo: Telemar; Coelce; FGTS 2010/2011 impugnados; FGTS rescisório impugnado; FGTS 2008/2009 impugnado; GPS impugnado; DARF impugnado; 
	- proporcionalidade da contrapartida / correção da contrapartida proporcional não aportada; 
	- deixar de aplicar os recursos no mercado financeiro no período de 03/03/2011 a 09/03/2011.
1.21. Há menção, ainda, a devoluções de recursos por parte da entidade convenente:
	- devolução de R$ 600,00, em 25/4/2012, sem a devida correção monetária (peça 16, p. 7) ; 
	- devolução à conta do convênio no valor de R$ 7.160,77, no dia 29/3/2012 (peça 22) , sem a devida correção monetária.
1.22. Na análise constante do Parecer Gescon nº 2164, de 21/11/2004 (peça 16) consta o detalhamento dos valores glosados (peça 16, p. 5-7) . 
1.23. No parecer retromencionado foi anotado também que a convenente realizou saques na conta corrente em valores elevados para a realização de inúmeros pagamentos menores, comprometendo assim o rastreamento do recurso, uma vez que não foi possível identificar o credor na conta bancária do convênio para cada despesa paga, situação essa em afronta ao disposto no art. 50 da Portaria Interministerial MPOG/MF/CGU nº 127/2008 (peça 16, p. 7) .
1.24. O Tomador de Contas apresentou no item IV de seu relatório um quadro-resumo com o detalhamento do débito (peça 70, p. 3) :
	Data
	Valor Histórico (R$) 
	Irregularidade

	11/03/2011
	    36 853,99   
	Termos de Rescisão

	16/03/2011
	      4 317,78   
	Honorários advocatícios

	16/03/2011
	      4 000,00   
	Pagamento conciliação: Marcelo Filho e Edgar Loureiro

	16/03/2011
	      4 500,00   

	21/03/2011
	      7 703,30   
	Multa, art. 477, § 8º, CLT

	22/03/2011
	    10 000,00   
	conciliação com a Sra. Shelda de Almeida Oliveira

	22/03/2011
	           43,94   
	juros bancários

	08/09/2011
	      3 060,00   
	pagamento realizado à assessoria contábil

	17/03/2011
	      1 848,32   
	valores impugnados: pagamentos a Telemar; Coelce; FGTS 2010/2011 impugnados; FGTS rescisório impugnado; FGTS 2008/2009 impugnado; GPS impugnado; DARF impugnado; 

	17/03/2011
	      2 491,57   
	
	17/03/2011
	      4 370,71   
	
	17/03/2011
	      4 392,48   
	
	17/03/2011
	         383,40   
	
	17/03/2011
	      1 115,17   
	
	17/03/2011
	      1 621,89   
	
	17/03/2011
	           70,63   
	devolução de recurso, no valor de R$ 600,00 sem a devida correção monetária

	08/09/2011
	         422,90   
	devolução de recurso, no valor de R$ 7.160,77 sem a devida correção monetária

	03/03/2011
	      2 888,41   
	proporcionalidade da contrapartida / correção da contrapartida proporcional não aportada

	03/03/2011
	         105,17   
	não aplicação no mercado financeiro no período de 03/03/2011 a 09/03/2011

Fundamentação para o encaminhamento da ocorrência 1
1.25. Pela análise das despesas impugnadas nota-se que se deu o uso de recursos do convênio para o pagamento de despesas estranhas ao plano de trabalho aprovado (peça 2) , situação essa que configura desvio de finalidade e gera para os responsáveis a obrigação de ressarcimento.
1.26. A utilização de recursos federais repassados em despesas que, considerando o programa ou o projeto no caso concreto, não são permitidas, é irregular e resulta na condenação em débito dos responsáveis, como pode ser visto, por exemplo, nos Acórdãos 10.325/2017, 1.114/2017 e 3.172/2012 da Segunda Câmara do Tribunal de Contas da União.
1.27. Nota-se, ainda, que várias das despesas realizadas são de natureza trabalhista ou previdenciária, todavia o item 2.7 do inciso II da cláusula segunda do termo de convênio (peça 9, p. 2) vedava expressamente que tais despesas fossem executadas com recursos do convênio:
II - O Convenente compromete-se a:
 (...) 
2.7. Arcar com quaisquer ônus de natureza fiscal, trabalhista, previdenciária ou social, acaso decorrentes da execução deste Convênio;
1.28. Ademais, restou convencionado entre as partes também a necessidade de restituição do valor transferido pelo concedente, atualizado e acrescido de juros de mora, quando a prestação de contas não fosse aprovada em decorrência de inexecução total ou parcial do objeto pactuado, de desvio de finalidade, de impugnação de despesas, ou da ausência de documentos exigidos na prestação de contas, consoante o item 2.9.2 do inciso II da cláusula segunda do termo de convênio (peça 9, p. 3) :
II - O Convenente compromete-se a:
 (...) 
2.9. Restituir o valor transferido pelo CONCEDENTE, incluídos dos rendimentos da aplicação no mercado financeiro, atualizados monetariamente e acrescido de juros de mora, na forma da legislação aplicável aos débitos com a Fazenda Nacional, a partir da data de seu recebimento, nos seguintes casos:
 (...) 
2.9.2. Quando a prestação de contas do Convênio não for aprovada em decorrência de:
2.9.2.1. Inexecução total ou parcial do objeto pactuado;
2.9.2.2. Desvio de finalidade na aplicação dos recursos transferidos;
2.9.2.3. Impugnação de despesas, se realizadas em desacordo com as disposições do termo celebrado ou da Portaria interministerial MP/MF/CGU nº 127/2008;
 (...) 
2.9.2.7. Ausência de documentos exigidos na prestação de contas que comprometa o julgamento da boa e regular aplicação dos recursos.
1.29. Os incisos I e VII do art. 39 da Portaria Interministerial MF/MPOG/CGU 127/2008 dispunham a vedação a realização de despesas a título de taxa de administração, além da realização de despesas com taxas bancárias, multas, juros e correção monetária: 
Art. 39. O convênio ou contrato de repasse deverá ser executado em estrita observância às cláusulas avençadas e às normas pertinentes, inclusive esta Portaria, sendo vedado:
I - realizar despesas a título de taxa de administração, de gerência ou similar;
 (...) 
VII - realizar despesas com taxas bancárias, multas, juros ou correção monetária, inclusive referentes a pagamentos ou recolhimentos fora dos prazos, exceto, no que se refere às multas, se decorrentes de atraso na transferência de recursos pelo concedente, e desde que os prazos para pagamento e os percentuais sejam os mesmos aplicados no mercado;
1.30. Ainda no âmbito da Portaria Interministerial MF/MPOG/CGU 127/2008, cabe mencionar descumprimento pela convenente ao disposto no art. 50, o qual dispõe da necessidade da manutenção dos recursos na conta bancária específica do convênio e atrela o uso desses recursos ao pagamento das despesas constantes do plano de trabalho:
Art. 50. Os recursos deverão ser mantidos na conta bancária específica do convênio ou contrato de repasse e somente poderão ser utilizados para pagamento de despesas constantes do Plano de Trabalho ou para aplicação no mercado financeiro, nas hipóteses previstas em lei ou nesta Portaria.
1.31. No que diz respeito ao débito, concorda-se com os cálculos apresentados pelo Tomador de Contas, à exceção do lançamento referente à contrapartida calculada, no valor de R$ 2.888,41 (em 3/3/2011) , o qual entendemos subestimado, razão pela qual será tratado em separado na ocorrência nº 2, a seguir, restando intactas as demais glosas, consoante tabela abaixo:
	Data da Ocorrência 
	Valor Histórico (R$) 

	11/03/2011
	                  36 853,99   

	16/03/2011
	                    4 317,78   

	16/03/2011
	                    4 000,00   

	16/03/2011
	                    4 500,00   

	21/03/2011
	                    7 703,30   

	22/03/2011
	                  10 000,00   

	22/03/2011
	                         43,94   

	08/09/2011
	                    3 060,00   

	17/03/2011
	                    1 848,32   

	17/03/2011
	                    2 491,57   

	17/03/2011
	                    4 370,71   

	17/03/2011
	                    4 392,48   

	17/03/2011
	                       383,40   

	17/03/2011
	                    1 115,17   

	17/03/2011
	                    1 621,89   

	17/03/2011
	                         70,63   

	08/09/2011
	                       422,90   

	03/03/2011
	                       105,17   

Ocorrência 2: Não comprovação do aporte da contrapartida pactuada no Convênio 249/2010 (Siconv 748255/2010) 
Valor histórico: R$ 12.000,00, em 21/9/2011.
Dispositivos violados: 
- art. 70, parágrafo único, da Constituição Federal de 1988; 
- art. 93, do Decreto-lei 200, de 25 de fevereiro de 1967; 
- art. 57, parágrafo único, da Portaria Interministerial 127/2008;
- item 2.10 do inciso II da cláusula segunda do termo de convênio (peça 9, p. 3) ;
- parágrafo segundo da cláusula terceira do termo de convênio (peça 9, p. 5) ;
Responsáveis: 
- Associação de Proteção à Saúde Maternidade à Infância de Caucaia (CNPJ 07.138.522/0001-01) ;
- Sra. Maria Lúcia Magalhães Correa (CPF XXX.454.273-XX) , na condição de presidente da Associação de Proteção à Saúde Maternidade à Infância de Caucaia (gestão: 30/01/2008 a 30/12/2012) ;
Condutas: 
- Não comprovar a aplicação dos recursos da contrapartida no objeto do Convênio 249/2010 (Siconv 748255/2010) ;
Nexo de Causalidade: A não comprovação da aplicação dos recursos da contrapartida resulta na utilização indevida dos recursos federais transferidos para substituir as despesas que deveriam ser custeadas com os recursos do convenente, resultando em presunção de prejuízo ao erário;
Culpabilidade: Não há nos autos elementos que permitam concluir pela boa-fé do responsável. É razoável afirmar que era possível ao responsável ter consciência da ilicitude dos atos, sendo lhe exigível conduta diversa, no sentido de aplicar os recursos da contrapartida na forma pactuada no Convênio 249/2010 (Siconv 748255/2010) ;
Evidências: 
- extrato bancário (peça 23) ;
- termo do convênio (peça 9) ;
- ofício 16/2012 (peça 52, p. 2) .
1.32. Não houve o aporte dos recursos da contrapartida em dinheiro na forma pactuada no parágrafo segundo da cláusula terceira do termo de convênio (peça 9, p. 5) , situação essa em desacordo com um dos deveres cominados ao convenente, disposto no item 2.10 do inciso II da cláusula segunda do termo de convênio (peça 9, p. 3) .
Fundamentação para o encaminhamento 
1.33. O convenente deveria ter aplicado a contrapartida na forma pactuada, conforme previsto no termo do Convênio 249/2010 (Siconv 748255/2010) . A não aplicação do total previsto como contrapartida devida pelos convenentes enseja a devolução à União da parcela dos recursos federais que acabaram por substituir, indevidamente, os recursos da contrapartida na execução do convênio, a fim de se manter a proporcionalidade de execução estabelecida inicialmente no termo de convênio.
1.34. Nesse mesmo sentido é a jurisprudência deste Tribunal (Acórdão 620/2014-TCU-Segunda Câmara, rel. JOSÉ JORGE; 5.147/2014-TCU-2ª Câmara, rel. RAIMUNDO CARREIRO; 1.902/2015-TCU-2ª Câmara, rel. ANDRÉ DE CARVALHO; 2.423/2015-TCU-2ª Câmara, rel. ANDRÉ DE CARVALHO; 7.472/2015-TCU-1ª Câmara, rel. BENJAMIN ZYMLER; 7.610/2015-TCU-1ª Câmara, rel.  WALTON ALENCAR RODRIGUES; 6.916/2018-TCU-2ª Câmara, rel. JOSÉ MUCIO MONTEIRO; 10.949/2018-TCU-1ª Câmara, rel. BENJAMIM ZYMLER e 1.319/2019-TCU-2ª Câmara, rel. ANA ARRAES) .
1.35. O cálculo do débito leva em conta o percentual de participação previsto (90%) no termo de convênio (peça 9) . Tendo em vista que o valor do convênio efetivo foi no total de R$ 120.000,00 (valor histórico) , o valor a ser devolvido pelo convenente é o equivalente a 10% do total:
	Previsto

	Valor (R$) 
	Participação

	Valor do convênio
	      133 350,00   
	100%

	concedente
	      120 000,00   
	90%

	contrapartida
	        13 350,00   
	10%

1.36. Considerando o saldo devolvido (vide item 8.4 desta instrução técnica) (B) ; considerando-se o débito referente às despesas glosadas, já excluídas as correções dos valores já devolvidos (R$ 598,70) (C) , obtém-se o valor da contrapartida não aportada (E) , consoante memória do cálculo constante do quadro abaixo:
	Notação
		Descrição
	Valor Histórico (R$) 
	Fórmula

	A
		Valor Total Repassado
	120 000,00

	B
		Saldo Devolvido
	7 760,77

	C
		Débito Despesas Glosadas
	86 702,55

	D
		Despesas Executadas Aceitas Totais (=A-B-C) 
	25 536,68
	 (=A-B-C) 

	E
		Contrapartida não aportada (10% das despesas aceitas) 
	2 553,67
	 (=D*0,1) 

	F
		Despesas Executadas Aceitas Recursos Federais
	22 983,01
	 (=D-E) 

1.37. Resta, assim, como débito referente à ocorrência nº 2 o listado na tabela abaixo:
	Data da Ocorrência 
	Valor Histórico (R$) 

	03/03/2011
	             2.553,67  

Responsabilização e Individualização das Condutas
O termo de convênio foi assinado em 9/12/2010 pela Sra. Maria Lúcia Magalhães Correa, na condição de presidente da entidade convenente (peça 9, p. 12) . Na base de dados da RFB consta a Sra. Maria Lúcia Magalhães Correa como presidente da entidade convenente no período de 4/2/2004 a 27/12/2012, porém o tomador de contas apontou que o período de gestão é o seguinte: de 30/01/2008 a 30/12/2012, cf. peça 17. 
1.38. Em complemento, encontra-se nos autos cópia de ata de posse (peça 17) , realizada em 30/1/2008, na qual constam que foram eleitos para o quadriênio 2008-2012 as seguintes pessoas para a gestão da Associação de Proteção a Saúde, a Maternidade e a Infância de Caucaia - Hospital Maternidade Dr. Paulo Sarasate:
- Maria Lúcia Magalhães Correa: presidente (CPF XXX.454.273-XX) ;
- Danilo Dalmo Correa Filho: vice-presidente (CPF XXX.773.513-XX) .
1.39. Na instrução inicial (peça 79) foi proposta a citação dos seguintes responsáveis quanto aos débitos tratados na ocorrência nº 1 e nº 2: 
- Associação de Proteção à Saúde Maternidade à Infância de Caucaia (CNPJ 07.138.522/0001-01) , entidade convenente;
- Sra. Maria Lúcia Magalhães Correa (CPF XXX.454.273-XX) , na condição de presidente da entidade convenente (gestão: 30/01/2008 a 30/12/2012, cf. peça 17) .
Verificação do Prazo de Prescrição da Pretensão Punitiva
Observa-se não ter ocorrido a prescrição da pretensão punitiva por parte do TCU que, nos termos do entendimento firmado no Acórdão 1441/2016-TCU-Plenário (Rel. Ministro Benjamin Zymler) , subordina-se ao prazo geral de prescrição indicado no art. 205 do Código Civil, qual seja, dez anos contados a partir da data de ocorrência da irregularidade sancionada, nos termos do art. 189 do Código Civil. 
No caso em exame, não ocorreu a prescrição, uma vez que as irregularidades sancionadas ocorreram no período de 11/3/2011 a 8/9/2011, e o ato de ordenação da citação ocorreu em 30/10/2020 (peça 81) , portanto em prazo inferior a 10 anos.
Citações Realizadas
Em cumprimento ao Despacho do Sr. Secretário de Controle Externo da SECEX-TCE (peça 81) foi promovida a citação das seguintes pessoas:
	Comunicação 
	Data de expedição
	Peça
	Destinatário
	Origem do endereço
	Data da ciência ou motivo da devolução
	Peça da ciência
	Peça da Resposta

	Ofício 59967/2020-Secomp-4
	20/11/2020
	84
	Maria Lúcia Magalhães Correa
	Receita Federal
	25/11/2020
	88
	89, 91, 92, 94, 95, 96, 97, 98

	Ofício 59968/2020-Secomp-4
	20/11/2020
	85
	Maria Lúcia Magalhães Correa
	TSE
	Endereço insuficiente
	Não houve
	89, 91, 92, 94, 95, 96, 97, 98

	Ofício 59971/2020-Secomp-4
	20/11/2020
	86
	Assoc de Protecao a Saude Maternidade a Inf de Caucaia
	Receita Federal
	10/12/2020
	89, 90, 91, 92, 93, 94, 95, 96, 97, 98
	89, 91, 92, 94, 95, 96, 97, 98

Da defesa dos responsáveis Sra. Maria Lúcia Magalhães Correa e da Associação de Proteção à Saúde Maternidade à Infância de Caucaia
 A Associação de Proteção à Saúde Maternidade à Infância de Caucaia (CNPJ 07.138.522/0001-01) e a Sra. Maria Lúcia Magalhães Correa (CPF XXX.454.273-XX) tomaram ciência dos ofícios que lhes foram remetidos, conforme documentos constantes das peças 88-98, tendo apresentado, tempestivamente, suas alegações de defesa, conforme documentação integrante das peças 89, 91-92, 94-98:  
	PEÇA
	CONTEÚDO

	89
	alegações de defesa.

	90
	procuração.

	91
	3a. alteração ao Estatuto Social, aprovado em 24/3/2012.

	92
	ata de reunião.

	93
	procuração.

	94
	cópia RG da Sra. Maria Lúcia.

	95
	CNPJ - Associação.

	96
	Ofício 3/2012, de 18/1/2012 - Associação; Ofício 14/2012, de 22/3/2012; e-mail, de 3/2/2012.

	97
	cálculo de atualização monetária.

	98
	ofício 163/2009, de 26/10/2009 - Hospital Maternidade Dr. Paulo Sarasate; Ofício 156/2009, de 28/10/2009.

	99
	procuração.

	100
	procuração.

	104
	alegações de defesa [obs.: duplicata da peça 89]

1.40. Os responsáveis foram ouvidos em decorrência das irregularidades: 
Irregularidade nº 1: Não comprovação da boa e regular aplicação dos recursos repassados pela União, em face da realização de despesas em itens não permitidos ou incompatíveis com o objeto do Convênio 249/2010 (Siconv 748255/2010) e do não cumprimento do objetivo do convênio.
Condutas:
- realizar despesas na execução do Convênio 249/2010 (Siconv 748255/2010) em itens não permitidos ou incompatíveis com as especificações constantes do termo aprovado;
- realizar a devolução de recursos remanescentes sem a devida correção monetária; 
- deixar de aplicar os recursos no mercado financeiro no período de 03/03/2011 a 09/03/2011;
- deixar de cumprir o objetivo do convênio.
Irregularidade nº 2: Não comprovação do aporte da contrapartida pactuada no Convênio 249/2010 (Siconv 748255/2010) .
Conduta: não comprovar a aplicação dos recursos da contrapartida no objeto do Convênio 249/2010 (Siconv 748255/2010) .
1.41. O advogado do responsável apresentou defesa (peças 89, 91-92, 94-98) , que passa a ser analisada nos itens 14 a 28.
Argumento 01 (peça 89, p. 2-4) : O defendente alega que ocorreu a prescrição da pretensão punitiva do TCU, ressalvando que não estava abordando a questão da imprescritibilidade do direito de Ação da Fazenda nos termos do art. 37, § 5º, da Constituição Federal. O defendente aponta que deve ser aplicado o prazo de prescrição quinquenal, por analogia dos arts. 1º do Decreto 20.910/32 e 1º da Lei 9.873/99. 
Análise do Argumento 01: No que diz respeito ao Argumento 01, conforme Acórdão 374/2017-TCU-Plenário, da relatoria do Ministro Bruno Dantas, o instituto da prescrição nos processos do TCU obedece ao art. 37, § 5º, da Constituição Federal, no que tange ao ressarcimento do prejuízo, e ao art. 205 da Lei 10.406/2002 (Código Civil) , no que se refere à pretensão punitiva. Também nesse sentido, cabe mencionar o entendimento firmado no Acórdão 1441/2016-TCU-Plenário, da relatoria do Ministro Benjamin Zymler, segundo o qual a prescrição da pretensão punitiva do TCU subordina-se ao prazo geral de prescrição indicado no art. 205 do Código Civil, qual seja, dez anos contados a partir da data de ocorrência da irregularidade sancionada, nos termos do art. 189 do Código Civil. 
1.42. Em relação à tese firmada pelo STF no RE 636.886, no sentido de que a pretensão sancionatória do TCU se sujeitaria ao prazo prescricional de 5 anos, estabelecido na Lei 9.873/1999, cabe informar que foram opostos embargos declaratórios contra a referida decisão do STF, os quais foram rejeitados pela maioria da Suprema Corte (Plenário, Sessão Virtual de 13/8/2021 a 20/8/2021) , confirmando, portanto, a abrangência da deliberação prolatada na fixação do tema 899, razão por que se deve adotar a orientação prevalente no TCU, no sentido de que a matéria ali tratada alcançaria tão somente a fase judicial de cobrança do título extrajudicial, não atingindo os processos de controle externo, mantendo-se, desse modo, a interpretação adotada pela Suprema Corte, em 2008, no Mandado de Segurança - MS 26.210, oportunidade em que foi definida a tese da imprescritibilidade das ações de ressarcimento ao erário:
A suspensão pelo STF das demandas nas quais esteja em questão a prescritibilidade da pretensão de ressarcimento ao erário com base em decisão de tribunal de contas (RE 636.886/STF) alcança tão somente a fase judicial de cobrança do título extrajudicial, não atingindo os processos de controle externo em trâmite. Até julgamento definitivo em contrário pelo STF, permanece o entendimento do TCU acerca da imprescritibilidade das pretensões de ressarcimento decorrentes de tomadas de contas especiais. (Acórdão 1267/2019-TCU-Plenário, Relator: Min. AROLDO CEDRAZ) 
A suspensão pelo STF das demandas nas quais esteja em questão a prescritibilidade da pretensão de ressarcimento ao erário com base em decisão de tribunal de contas (RE 636.886/STF) alcança tão somente a fase judicial de cobrança do título extrajudicial, não atingindo os processos de controle externo em trâmite. Até julgamento definitivo em contrário pelo STF, permanecem imprescritíveis as pretensões de ressarcimento decorrentes de tomadas de contas especiais. (Acórdão 7930/2018-TCU-Segunda Câmara, Relatora: Min. ANA ARRAES) .
1.43. No caso em análise, no âmbito do Ministério da Saúde, cabe recuperar a informação quanto à data do fato gerador mais antiga (dia 3/3/2011, ver item 8.7 desta instrução técnica) , e como datas das notificações aos responsáveis pela autoridade competente, consoante disposto no inciso II do art. 6º da IN/TCU 71/2012, o dia 2/7/2014 (peças 30 e 42) e 19/5/2014 (peças 29 e 41) , perfazendo, assim, entre a primeira data e as duas últimas prazo inferior a 10 anos, estabelecido na instrução normativa retromencionada. 
1.44. Ademais, no âmbito do TCU, o ato de ordenação da citação ocorreu em 30/10/2020 (peça 81) , portanto em prazo inferior a 10 anos.
1.45. Dessa feita, não acabe acolher a alegação de defesa apresentada pelo defendente, constante do Argumento 01.
Argumento 02 (peça 89, p. 4-6) : o defendente alega que ocorreu a incidência de prescrição intercorrente, em face do decurso de mais de três anos sem tramitação do processo administrativo, mais especificamente sem que houvesse ocorrido o devido encaminhamento da tomada de contas especial ao TCU, fazendo menção ao disposto no inciso LXXVII do art. 5º da Constituição Federal (duração razoável do processo) .
Análise do Argumento 02: Não cabe acolher a alegação de defesa apresentada, tendo em vista a jurisprudência recente do TCU (Acórdão 12475/2016-TCU-Segunda Câmara; Acórdão 1469/2019-TCU-Plenário) , na qual se encontra posicionamento no sentido que não se aplica a prescrição intercorrente estabelecida na Lei 9.873/1999 à atividade de controle externo exercida pelo Tribunal, a qual difere da atividade de polícia administrativa desempenhada pelo Estado: 
Acórdão 12475/2016-TCU-Segunda Câmara, da relatoria do Ministro-Substituto Marcos Bemquerer: 
Não se aplica a prescrição intercorrente estabelecida na Lei 9.873/1999 à atividade de controle externo exercida pelo TCU, uma vez que difere da atividade de polícia administrativa desempenhada pelo Estado.
Acórdão 1469/2019-TCU-Plenário, da relatoria do Ministro Aroldo Cedraz: 
Os processos de controle externo não se sujeitam à prescrição intercorrente do art. 1º, § 1º, da Lei 9.873/1999, uma vez que a atividade de controle exercida pelo TCU não se enquadra como exercício do poder de polícia do Estado.
1.46. Dessa feita, não acabe acolher a alegação de defesa apresentada pelo defendente, constante do Argumento 02.
Argumento 03 (peça 89, p. 6-7) : o defendente alega que há nulidade da instauração da TCE, em razão da inferioridade do débito ao limite previsto no art. 6º, inciso I, da IN/TCU 71/2012.
Análise do Argumento 03: Consoante análise constante dos pressupostos de procedibilidade da IN/TCU 71/2012 (ver item 5.1) , o valor atualizado do débito apurado (sem juros) em 1º/1/2017 era de R$ 132.479,64, portanto superior ao limite mínimo de R$ 100.000,00, na forma estabelecida conforme os arts. 6º, inciso I, e 19 da IN/TCU 71/2012, modificada pela IN/TCU 76/2016.
1.47. Dessa feita, não acabe acolher a alegação de defesa apresentada pelo defendente, constante do Argumento 03.
Argumento 04 (peça 89, p. 8-12) : o defendente alega que foram firmados convênios para o recebimento de recursos federais para a consecução da finalidade da entidade convenente, isto é, manter a Farmácia Popular, tendo o primeiro sido firmado em 2006 e com término em dezembro de 2009.
1.48. Posteriormente, o defendente aponta que, ao tempo da proximidade do término da vigência do convênio firmado em 2008, a entidade solicitou a realização de novo convênio em 2009, mediante o envio de ofícios (anexados pelo defendente, à peça 98) , para o período entre dezembro de 2009 e março de 2010, justamente em razão da imprescindível necessidade do recebimento de tais recursos para viabilizar a manutenção da farmácia popular, tão importante para a população (peça 89, p. 8) .
1.49. Segundo o defendente, a firmação do convênio foi aprovada e determinada a realização do respectivo empenho ainda no dia 14/6/2010. Naquele momento, a farmácia já estava funcionando com dificuldades financeiras desde dezembro de 2009, quando cessou o convênio anterior e houve atraso na firmação do novo convênio por motivos alheios à vontade da entidade, conforme já exposto (peça 89, p. 9) .
1.50. Embora a aprovação tenha ocorrido em junho, o início do convênio somente foi formalizado para o dia 09/12/2010. O defendente frisa que, com a aprovação do convênio em junho de 2010, a entidade adquiriu novas esperanças de que os recursos seriam recebidos o mais breve possível, para possibilitar a manutenção e a sobrevivência do projeto da farmácia popular, esperanças estas fortalecidas com a assinatura e o início da vigência do convênio em 09/12/2010 (peça 89, p. 9) .
1.51. Mesmo com o início do convênio, no início do mês de dezembro de 2010, os recursos somente foram liberados, conforme se extrai facilmente da análise dos autos, no dia 03/03/2011, quase 120 (cento e vinte) dias depois, isto é, 4 (quatro) meses após o início da vigência (peça 89, p. 9) .
Análise do Argumento 04: Tendo-se em vista que se está a tratar das contas do Convênio 249/2010 - Siconv 748255/2010 (com vigência de 9/12/2010 a 21/9/2011, posteriormente prorrogado até 12/12/2011) , sobressai na defesa apresentada o relato de que os recursos do convênio em análise foram utilizados para cobrir passivos de períodos anteriores. Tal relato realizado pelo defendente não desconstitui os achados realizados pela equipe de fiscalização, mas os ratificam, tanto que a partir deste relato torna-se possível compreender o contexto em que se deu o encerramento das atividades da Farmácia Popular do Brasil, administrada pela entidade convenente, em 1/4/2011 (portanto, um mês depois do recebimento do recurso ocorrido em 3/3/2011, consoante documento bancário à peça 23) .
1.52. A propósito, cabe recuperar a previsão contida no parágrafo segundo da cláusula sexta do termo de convênio, no qual há prescrição negativa de impossibilidade de serem pagas despesas comprometidas com data anterior à vigência fixada para execução do convênio (peça 9, p. 7) .
1.53. Dessa feita, não cabe acolher a alegação de defesa apresentada pelo defendente, constante do Argumento 04.
Argumento 05 (peça 89, p. 12 e 17) : o defendente alega que não houve omissão da apresentação da prestação de contas, fato esse imputado à entidade convenente pelo fato de não terem sido apresentadas por meio da plataforma SICONV, como determina a diretriz 11/2012.
1.54. O defendente afirma que a entidade convenente foi totalmente transparente ao deparar-se com impossibilidades técnicas junto ao SICONV, procedendo, outrossim, com o envio da prestação pelos Correios, ao passo em que permaneceu, insistentemente, buscando soluções junto ao concedente para regularizar sua situação junto ao SICONV (peça 89, p. 17) .
Análise do Argumento 05: No que diz respeito à ocorrência nº 1, não constou dentre as condutas imputadas aos responsáveis a omissão na prestação de contas, consoante proposta de encaminhamento (peça 79, p. 13) e matriz de responsabilização (peça 79, p. 16) , relativas à instrução técnica precedente. 
1.55. A questão da apresentação da prestação de contas apenas por meio físico foi tratada no âmbito do Parecer Gescon 755, de 8/5/2014 (peça 14) , porém também lá não se utilizou o termo omissão, embora se tenha registrado o não atendimento à Diretriz 11/2012 (prestação de contas via Siconv) .
1.56. Cabe, ainda, recuperar a informação que restou consignado na instrução técnica precedente (peça 79, p. 2, item 2.4) que a prestação de contas fora remetida pelo Ofício 14/2012, de 22/3/2012, informação essa obtida pela leitura do Parecer Gescon 755, à peça 14, p. 5.
1.57. Dessa feita, cabe rejeitar a alegação de defesa apresentada pelo defendente, constante do Argumento 05, repisando-se que não fora imputada a conduta de omissão na apresentação de prestação de contas a qualquer dos responsáveis no âmbito das citações realizadas por esta unidade técnica.
Argumento 06 (peça 89, p. 12-16) : o defendente alega que houve regularidade nos gastos para cobertura de ônus de natureza fiscal, trabalhista, previdenciária ou social, acaso decorrentes da execução deste Convênio, afirmando haver total incongruência no item 8.10 da instrução técnica precedente, à peça 79, p. 8, posto que a interpretação dada foi completamente distorcida da realidade, já que a cláusula 2.7 do convênio, à peça 9, p. 2, estabelece justamente o oposto (peça 89, p. 13-14) .
1.58. Segundo o defendente, a interpretação a ser dada à cláusula 2.7 do convênio é a de que ela estatui que o convenente se compromete a arcar com quaisquer ônus de natureza fiscal, trabalhista, previdenciária ou social, acaso decorrentes da execução do convênio (peça 89, p. 14) . 
1.59. Posteriormente, o defendente afirma que o pagamento dos salários dos funcionários da farmácia eram e deveriam ser feitos com os valores decorrentes dos recursos obtidos junto ao Convênio. No entanto, com a ocorrência do atraso (desde 2009 a convenente buscava a firmação do novo convênio, teve a proposta aceita em junho de 2010 e assinou o convênio em dezembro de 2010, porém as verbas somente foram depositadas em março de 2011) exacerbado e não atribuível à entidade, as verbas salariais não puderam ser pagas, pelo que os funcionários se desligaram da Associação, seja por meio de reclamações trabalhistas ajuizadas (toda a documentação equivalente foi enviada na prestação de contas enviada por meio físico pela entidade) , seja por meio de rescisões por dispensas sem justa causa, já que a entidade não tinha mais qualquer caixa para manter a atividade (peça 89, p. 14) .
1.60. Em seguida, o defendente explica que com os atrasos salariais ocasionando os pedidos de Rescisão Indireta dos Contratos de Trabalho judicialmente ou mesmo com rescisões dos contratos diretamente com a Associação, mediante a Homologação do Sindicato e do Ministério do Trabalho, infelizmente a Farmácia, que deveria ser mantida com os recursos do Convênio que atrasaram, a contar apenas a partir da data do início da vigência do convênio, mais de 80 dias, se viu numa situação de inevitável ruína (peça 89, p. 14) .
1.61. Por fim, o defendente expõe que o desligamento, por qualquer razão que seja, e consequente pagamento de verbas rescisórias de funcionários, incluindo aí FGTS e contribuição previdenciária faz parte do dia-a-dia da atividade empresarial, mesmo que sem fins lucrativos (peça 89, p. 14) .  
1.62. Análise do Argumento 06: No que diz respeito à interpretação da cláusula 2.7 do termo de convênio, o entendimento apresentado pelo defendente coaduna com o disposto no Acórdão 2161/2007-TCU-1ª. Câmara, da relatoria do Ministro Marcos Vilaça, o qual tratou de interpretação de norma similar à constante no inciso II do art. 39 da Portaria Interministerial MF/MPOG/CGU 127/2008:
Não há vedação ao pagamento de funcionários de entidade convenente privada, apenas a servidor público, desde que o convênio seja assinado sob os termos da Instrução Normativa STN 2/1993.
1.63. Entretanto, sobressai na defesa apresentada o relato de que os recursos do convênio em análise foram utilizados para cobrir passivos trabalhistas, sem especificar a qual período de formação se referiam e muito menos se eram relativos ao pessoal que - efetivamente - obrasse no âmbito do Farmácia Popular. Em relação a essa questão, e nesse sentido, foi apresentada a seguinte constatação no Relatório de Fiscalização in loco 1-2/2012 (peça 12, p. 21) :
A documentação foi apresentada de forma parcial.
 (...) 
Os documentos apresentados não demonstram o vínculo empregatício dos funcionários com a Farmácia Popular do Brasil, mas tão somente com a Associação de Proteção à Saúde Maternidade Infância de Caucaia.
1.64. Em decorrência dessa constatação, constou ainda no Relatório de Fiscalização in loco 1-2/2012 a seguinte recomendação (peça 12, p. 23, destaques nossos) :
Comprovar o vínculo empregatício com a Farmácia Popular do Brasil de todos os funcionários que constam na documentação apresentada por meio de cópias da carteira de trabalho, contrato de trabalho, folha de pagamento e/ou similares nos quais demonstrem o período de admissão e demissão destes. Além disso, é necessário o envio de documentação que evidencie o valor do salário dos funcionários e discrimine a quais meses corresponde o pagamento dos atrasados conforme rescisões.
1.65. Por se estar a tratar das contas do Convênio 249/2010 - Siconv 748255/2010 (com vigência de 9/12/2010 a 21/9/2011, posteriormente prorrogado até 12/12/2011) , mostram-se sem nexo causal as despesas relativas a período anterior, à luz da vedação constante no inciso V do art. 39 da Portaria Interministerial MF/MPOG/CGU 127/2008:
V - realizar despesa em data anterior à vigência do instrumento;
1.66. Na avença firmada consta tal vedação no parágrafo segundo da cláusula sexta, no qual há prescrição de impossibilidade de serem pagas despesas comprometidas com data anterior à vigência fixada para execução do convênio (peça 9, p. 7) . 
1.67. Entretanto, o próprio relato do defendente é eloquente quanto à sucessão de fatos ocorridos (peça 89, p. 15) :
 (...) é dito que houve irregularidade nos termos de rescisão por constar nestes a data de afastamento dos funcionários anterior à data do creditamento na conta específica.
 (...) Ora, mesmo considerando a data de fevereiro de 2011 (data da rescisão do contrato) , tem-se que tal data ESTÁ DENTRO DO PERÍODO DE VIGÊNCIA DO CONVÊNIO, que iniciou em dezembro de 2009.
Ademais, não foi observado que, no verso dos termos de rescisão, consta a data do pagamento das verbas rescisórias, a saber, 18/03/2011 (mesma data dos vistos e homologações do MTE e do sinicato) , ou seja, posterior ao creditamento dos recursos, o que é ÓBVIO, já que a entidade estava na expectativa de receber os recursos, porém em virtude dos já mencionados atrasos, NÃO TINHA SIMPLESMENTE QUALQUER VALOR EM CAIXA PARA PAGAR AS RESCISÕES INEVITÁVEIS. 
Assim, o pagamento das rescisões ocorreu apenas após o creditamento dos valores em conta, sendo necessário, por decorrência LEGAL, o pagamento da multa prevista no art. 477, da CLT, em virtude do não pagamento das verbas trabalhistas rescisórias no prazo legal. 
Outro caractere que corrobora a total convergência entre as referidas despesas trabalhistas/previdenciárias e sociais é que, acaso não fossem realizados os pagamentos das rescisões (judicialmente ou extrajudicialmente) dos funcionários DA FARMÁCIA POPULAR, esta, por meio da entidade convenente, sofreria constrições patrimoniais que inevitavelmente IMPEDIRIAM OU, NO MÍNIMO, PREJUDICARIAM, o desenvolvimento de suas atividades.
1.68. O defendente utilizou letras maiúsculas para afirmar que se tratavam de funcionários da Farmácia Popular, entretanto não trouxe qualquer prova nesse sentido.
1.69. Sobre a necessidade de demonstração de nexo casual entre execução física e execução financeira da avença, com o fim de comprovar a boa e regular aplicação dos recursos públicos transferidos, traz-se à colação as ementas do Acórdão 3223/2017-TCU-2ª. Câmara e Acórdão 9056/2017-TCU-1ª. Câmara:
Acórdão 3223/2017-TCU-Segunda Câmara, da relatoria do Ministro-Substituto Marcos Bemquerer: 
A comprovação da boa e regular aplicação de recursos públicos transferidos mediante convênio e outros instrumentos congêneres evidencia-se mediante a execução física e a execução financeira da avença, acompanhada do nexo de causalidade entre uma e outra.
Acórdão 9056/2017-TCU-Primeira Câmara, da relatoria do Ministro Bruno Dantas: 
O descasamento temporal entre os recursos aportados e as despesas realizadas dificulta, mas não configura óbice intransponível ao estabelecimento do nexo de causalidade, sendo possível comprová-lo por outros meios que permitam, ainda que indiretamente, asseverar que o destino dos recursos foi realmente aquele previsto na norma ou no ajuste firmado.
1.70. Dessa feita, resta evidente que o relato do defendente diz respeito a gastos que ocorreram em período anterior à vigência do convênio, porém a convenente entendeu a possibilidade de serem alocados como despesas do novo convênio firmado (Convênio 249/2010 - Siconv 748255/2010) , em face da similitude de objetos do novo convênio firmado com as propaladas atividades desenvolvidas pela entidade convenente em período anterior, as quais - por sinal - não restaram demonstradas.  
1.71. Para o contexto apresentado pelo defendente, cabe anotar que o repasse orçamentário correto seria o da subvenção social, e não de convênio, à luz do disposto no Acórdão 694/2008-TCU-2ª. Câmara, da relatoria do Ministro Benjamim Zymler:
Para ressarcimento de despesas, os recursos devem ser transferidos a título de subvenção social, e não de convênio. Eventuais saldos de recursos não podem ser utilizados para suportar despesas de custeio da entidade convenente não relacionadas diretamente com a avença pactuada.
1.72. Dessa feita, não cabe acolher a alegação de defesa apresentada pelo defendente, constante do Argumento 06.
Argumento 07 (peça 89, p. 13 e p. 16-17) : o defendente alega que há total regularidade e pertinência ao convênio, quanto às seguintes despesas impugnadas (peça 89, p. 13) :
a) pagamentos de termos de rescisão com recursos do convênio;
b) pagamento de honorários advocatícios com recursos do convênio;
c) pagamento de conciliação os Srs. Marcelo Barros de Oliveira Filho, Shelda de Almeida Oliveira e Edgar Soares Loureiro com recursos do convênio;
d) pagamento de multa do art. 477, CLT, com recursos do convênio;
e) pagamento de juros bancários com recursos do convênio;
f) pagamento de assessoria contábil com recursos do convênio;
g) outros pagamentos impugnados: Telemar, Coelce, FGTS rescisórios e guias de recolhimento para a previdência social;
 (...) 
1.73. E em relação aos débitos relativos às seguintes rubricas, o defendente também apresentou defesa (peça 89, p. 13) :
 (...) 
h) ausência de aporte da contrapartida prevista no convênio;
i) ausência de aplicação dos recursos no mercado financeiro entre os dias 03/03/2011 e 09/03/2011;
j) devolução da quantia de R$ 7.760,77 sem a devida correção monetária.
1.74. No que tange às despesas "b" e "f", não correlacionadas diretamente a despesas trabalhistas, o defendente alega que são despesas indissociadas do regular desenvolvimento de uma atividade empresarial, seja ela qual for, mas sobretudo quando se trata de reclamações trabalhistas como ocorreu (peça 89, p. 16) . 
1.75. Em relação à despesa "e", apontou que os eventuais juros bancários pagos pela convenente foram decorrentes dos atrasos provocados pela própria concedente (peça 89, p. 17) . 
1.76. Em relação à despesa "f", de assessoria contábil (pessoa física) , o defendente alegou que também se revela como uma despesa inerente à consecução do convênio, já que necessário o serviço de um profissional contador para efetuar os cálculos rescisórios e fiscais decorrentes das atividades desempenhadas pela convenente, a fim de evitar recolhimentos e pagamentos indevidos (peça 89, p. 16) . Tais gastos com assessoria contábil, assim como os com honorários advocatícios (despesa "b") , não podem ser enquadrados como taxa de administração ou de gerência, podendo sim ser enquadrados como despesas com terceiros e/ou pagamentos a pessoas físicas, conforme autorizado no convênio e no Plano de Trabalho (fls. 15 e 22 dos autos) .
1.77. Em relação às despesas "g", despesas com Telemar e Coelce, isto é, com telefone e energia, o defendente afirma que contas estavam atrasadas, em virtude dos atrasos da concedente, pondo em risco a continuidade e o bom funcionamento da farmácia popular (peça 89, p. 16) . 
1.78. Em momento posterior, alega que as despesas trabalhistas são indissociadas do regular desenvolvimento de uma atividade empresarial.
1.79. Adiante, alega que as despesas com assessoria contábil (pessoa física) também se revelam inerentes à consecução do convênio, posto que o próprio termo de convênio, no seu item 2.2, estabelece o dever da convenente em manter estruturação contábil. Por fim questiona, como cumprir tal mister sem a contratação e respectivo pagamento de um contador? (peça 89, p. 16) 
1.80. Em relação às despesas "h" e "j", o defendente afirma que a convenente se aprofundou em grave crise financeira em decorrência dos constantes e sucessivos atrasos e inércias do poder público concedente, pelo que as contrapartidas não puderam ser efetuadas por razões que fogem à vontade da convenente.
Análise do Argumento 07: Antes de adentrar na análise das alegações de defesa, apresenta-se contextualização temporal de fatos que já estavam documentados nestes autos, e complementá-los com informações disponíveis na documentação trazida aos autos pelo defendente:
- em momento anterior ao firmamento do convênio em exame, esteve em execução o Convênio 1557/2008, o qual tratava de recursos para custeio mensal de uma unidade do programa Farmácia Popular do Brasil (peça 98, p. 1-2) ;
- em 14/6/2010 foi emitido Parecer Financeiro favorável ao firmamento de novo convênio (peça 3) ;
- em 30/7/2010 foi emitida a nota de empenho 2010NE900284, no valor de R$ 120.000,00 (peça 7) , na qual consta a seguinte observação: "garantir recursos para a manutenção da unidade da Farmácia Popular do Brasil", o qual tem similitude com o objeto do convênio (peça 9, p. 1) . Nessa mesma nota de empenho (peça 7) consta referência a um convênio, na parte inferior direita: 748255.
- em 9/12/2010 foi assinado o termo do convênio nº 249/2010 - Siconv 748255/2010 (peça 9, p. 12) .
- em 3/3/2011 foi efetivado o repasse pelo concedente no valor de R$ 120.000,00 (peça 23) ;
- em 14/9/2011 foi realizado o aditamento ex officio do convênio, com prorrogação de sua vigência por mais 82 dias, estando registrado como motivo o tempo de atraso no pagamento, o qual foi também de 82 dias (peça 10, p. 1) .
1.81. Assim, mostra-se verossímil o relato apresentado pelo defendente, o que não significa concordância com as ações e despesas empreendidas. A análise dos documentos de despesas (peças 24 e 25) realizada, conforme constatações registradas no Relatório de Fiscalização in loco 1-2/2012 (peça 12, p. 21-23) , demonstra que houve - inclusive - realização de despesas em período anterior à vigência (anteriores a 9/12/2010) do convênio, dentre as quais cabe mencionar:
O pagamento de RPA referente aos serviços de assessoria contábil (R$ 3.060,00) prestados à Associação de Proteção à Saúde Maternidade Infância de Caucaia infringe o artigo 39, inciso I, da Portaria Interministerial 127/08.
 (...) 
Os recibos da Telemar (R$ 1.848,32) e Coelce (R$ 2.491,57) são referentes a despesas realizadas em data anterior à vigência do Convênio, assim como os recibos de FGTS de 01/2010 a 11/2010 (R$ 4.370,01) , DARF com referência entre os meses 01/2010 a 11/2010 (R$ 939,67) , GPS entre os períodos de 09/2010 a 11/2010 (R$ 1.588,51) , guias FGTS com competência relativa aos meses de 10, 11, 12/2008 e 08, 09/2009 (R$ 383,40) , descumprindo, portanto, o art. 39, inciso V, da Portaria Interministerial 127/08.
1.82. Não cabe a esta unidade técnica fazer uma avaliação quanto ao mapeamento de riscos de uma entidade do terceiro setor no período que estivesse descoberta de financiamento por convênios, pois seria ingerência em assunto privado, todavia resta claro que o conjunto de despesas apresentadas e impugnadas não tem conexão causal estrita com o Convênio 249/2010 (Siconv 748255/2010) , o qual esteve vigente a partir de 9/12/2010.
1.83. Dessa feita, não se acolhe a alegação de defesa apresentada pelo defendente. 
Argumento 08 (peça 89, p. 17-19) : o defendente alega que há ausência de má-fé nos atos praticados.
Análise do Argumento 08: No âmbito do TCU a análise da conduta é feita sob o ponto de vista objetivo, sem que seja necessária a comprovação de má-fé  (dolo) , mas apenas da ausência de boa-fé objetiva, para a responsabilização do agente, segundo dispõe a ementa do Acórdão 7936/2018-TCU-Segunda Câmara, da relatoria do Ministro Augusto Sherman (destaques nossos) :
No âmbito do TCU, é considerado de boa-fé o responsável que, embora tenha concorrido para o dano ao erário ou outra irregularidade, seguiu as normas pertinentes, os preceitos e os princípios do direito. A análise da conduta, portanto, é feita sob o ponto de vista objetivo, sem que seja necessária a comprovação de má-fé  (dolo) , mas apenas da ausência de boa-fé objetiva, para a responsabilização do agente.
1.84. No caso em análise, nota-se que houve descumprimento de normas do convênio entabulado, além de não terem sido apresentados todos os documentos solicitados pela equipe de fiscalização, situações essas que caracterizam ausência de boa-fé objetiva, posto que o simples descumprimento de normas pertinentes já impede o reconhecimento da boa-fé objetiva, segundo dispõe a ementa do Acórdão 7815/2010-1ª. Câmara, da relatoria do Ministro José Múcio Monteiro (destaques nossos) :
O simples descumprimento de normas da administração pública impede o reconhecimento da boa-fé objetiva, mesmo que a ação não tenha sido voltada intencionalmente para algum resultado. Não há presença da boa-fé na conduta de funcionário de instituição financeira pública que, sem observar regras basilares do sistema bancário, ordena ou procede ao pagamento de cheques sem a devida prudência de conferir os saldos das respectivas contas, ainda que não tenha desejado provocar prejuízos à entidade.
1.85. Dessa feita, não cabe acolher a alegação de defesa apresentada pelo defendente, constante do Argumento 08, análise realizada a partir dos parâmetros constantes nas ementas do Acórdão 7815/2010-TCU-1ª. Câmara e do Acórdão 7936/2018-TCU-Segunda Câmara.
CONCLUSÃO
No que diz respeito às ocorrências nº 1 e 2 descritas na seção "Exame Técnico", em face da análise promovida nos itens 14/29, propõe-se rejeitar as alegações de defesa apresentadas pela Associação de Proteção à Saúde Maternidade à Infância de Caucaia (CNPJ 07.138.522/0001-01) e pela Sra. Maria Lúcia Magalhães Correa (CPF XXX.454.273-XX) , uma vez que não foram suficientes para sanear as irregularidades a elas atribuídas. 
1.86. Os argumentos de defesa tampouco lograram afastar o débito imputado às responsáveis.  Ademais, inexistem nos autos elementos que demonstrem sua boa-fé ou a ocorrência de outros excludentes de culpabilidade. Desse modo, suas contas devem, desde logo, ser julgadas irregulares, nos termos do art. 202, § 6º, do Regimento Interno/TCU, procedendo-se à sua condenação em débito e à aplicação da multa prevista no art. 57 da Lei 8.443/1992. 
PROPOSTA DE ENCAMINHAMENTO
Diante do exposto, submetemos os autos à consideração superior, propondo ao Tribunal:
 rejeitar as alegações de defesa apresentadas pelos responsáveis Associação de Proteção à Saúde Maternidade à Infância de Caucaia (CNPJ 07.138.522/0001-01) e Sra. Maria Lúcia Magalhães Correa (CPF XXX.454.273-XX) ;
 com fundamento nos arts. 1º, inciso I, 16, inciso III, alíneas "b" e "c", da Lei 8.443/1992 c/c os arts. 19 e 23, inciso III, da mesma Lei, e com arts. 1º, inciso I, 209, inciso II e III, 210 e 214, inciso III, do Regimento Interno, que sejam julgadas irregulares as contas da Associação de Proteção à Saúde Maternidade à Infância de Caucaia (CNPJ 07.138.522/0001-01) e da Sra. Maria Lúcia Magalhães Correa (CPF XXX.454.273-XX) , e condená-las, em solidariedade, ao pagamento das quantias a seguir especificadas, com a fixação do prazo de quinze dias, a contar das notificações, para comprovarem, perante o Tribunal (art. 214, inciso III, alínea "a", do Regimento Interno) , o recolhimento das dívidas aos cofres do Tesouro Nacional, atualizadas monetariamente e acrescidas dos juros de mora, calculados a partir das datas discriminadas, até a data dos recolhimentos, na forma prevista na legislação em vigor.
	Data da Ocorrência
	Valor Histórico (R$) 

	11/03/2011
	36.853,99

	16/03/2011
	4.317,78

	16/03/2011
	4.000,00

	16/03/2011
	4.500,00

	21/03/2011
	7.703,30

	22/03/2011
	10.000,00

	22/03/2011
	43,94

	08/09/2011
	3.060,00

	17/03/2011
	1.848,32

	17/03/2011
	2.491,57

	17/03/2011
	4.370,71

	17/03/2011
	4.392,48

	17/03/2011
	383,40

	17/03/2011
	1.115,17

	17/03/2011
	1.621,89

	17/03/2011
	70,63

	08/09/2011
	422,90

	03/03/2011
	105,17

	03/03/2011
	2.553,67

Valor atualizado do débito, e com juros de mora, até 14/5/2022: R$ 182.792,92 (peça 106) 
aplicar à Associação de Proteção à Saúde Maternidade à Infância de Caucaia (CNPJ 07.138.522/0001-01) e à Sra. Maria Lúcia Magalhães Correa (CPF XXX.454.273-XX) , individualmente, a multa prevista no art. 57 da Lei 8.443/1992 c/c o art. 267 do Regimento Interno, com a fixação do prazo de quinze dias, a contar das notificações, para comprovarem, perante o Tribunal (art. 214, inciso III, alínea "a", do Regimento Interno) , o recolhimento das dívidas aos cofres do Tesouro Nacional, atualizadas monetariamente desde a data do acórdão até a dos efetivos recolhimentos, se forem pagas após o vencimento, na forma da legislação em vigor;
autorizar, desde logo, nos termos do art. 28, inciso II, da Lei 8.443/1992, a cobrança judicial das dívidas, caso não atendidas as notificações;
autorizar, caso seja de interesse dos responsáveis, o pagamento das dívidas em até 36 parcelas mensais e consecutivas, nos termos do art. 26 da Lei 8.443/1992 c/c o art. 217 do Regimento Interno, fixando-lhes o prazo de quinze dias, a contar do recebimento da notificação, para comprovarem perante o Tribunal o recolhimento da primeira parcela, e de trinta dias, a contar da parcela anterior, para comprovarem os recolhimentos das demais parcelas, devendo incidir sobre cada valor mensal, atualizado monetariamente, os juros de mora devidos, na forma prevista na legislação em vigor;
encaminhar cópia da deliberação ao Procurador-Chefe da Procuradoria da República no Ceará, nos termos do § 3º do art. 16 da Lei 8.443/1992 c/c o § 7º do art. 209 do Regimento Interno do TCU, para adoção das medidas cabíveis; e comunicar-lhe que o relatório e o voto que a fundamentarem podem ser acessados por meio do endereço eletrônico www.tcu.gov.br/acordaos e que, caso haja interesse, o Tribunal pode enviar-lhe cópia desses documentos sem qualquer custo."
	É o relatório.

Breno Silva Corrêa (33.948/OAB-CE) e Rafael Studart Sindeaux (23.852/OAB-CE), representando Maria Lúcia Magalhães Corrêa e Associação de Proteção à Saúde Maternidade à Infância de Caucaia.

Procurador Sergio Ricardo Costa Caribé e Subprocurador-Geral Paulo Soares Bugarin (manifestação oral).

TOMADA DE CONTAS ESPECIAL. CONVÊNIO. NÃO COMPROVAÇÃO DA CORRETA APLICAÇÃO DOS RECURSOS. IMPROCEDÊNCIA DAS ALEGAÇÕES DE DEFESA. IRREGULARIDADE DAS CONTAS, DÉBITO E MULTA.

TOMADA DE CONTAS ESPECIAL (TCE)

O Fundo Nacional de Saúde instaurou esta tomada de contas especial contra a Associação de Proteção à Saúde Maternidade à Infância de Caucaia e sua presidente Maria Lúcia Magalhães Corrêa em razão da ausência de comprovação da correta aplicação dos recursos do Convênio 249/2010 (Siafi 748255/2010) , por intermédio do qual foram repassados R$ 120.000,00, em 1º/3/2011, para apoio técnico e financeiro para manutenção de unidade da Farmácia Popular do Brasil por 12 meses.
2.	Decorreu a instauração da constatação, pelo concedente, da ocorrência das seguintes falhas e irregularidades: (i) prestação de contas apenas por meio físico, sem lançamento no Sistema de Gestão de Convênios e Contratos de Repasse - Siconv; (ii) encerramento das atividades da Farmácia Popular administrada pela Associação apenas um mês depois do recebimento dos recursos; (iii) pagamento de despesas incompatíveis com o objeto do convênio: termos de rescisão de contratos de trabalho, honorários advocatícios, conciliações trabalhistas, multas trabalhistas, juros bancários, assessoria contábil, telefone, energia elétrica e Fundo de Garantia por Tempo de Serviço - FGTS, entre outros; (iv) não aplicação da contrapartida corrigida; (v) não aplicação dos recursos no mercado financeiro; (vi) devolução de valores sem correção monetária; e (vii) realização de saques em espécie.
3.	Citados no âmbito desta Corte, os responsáveis apresentaram alegações de defesa, que foram analisadas e rejeitadas pela Secretaria de Controle Externo de Tomada de Contas Especial - SecexTCE. Assim, aquela unidade técnica, em pareceres uniformes e com apoio do Ministério Público junto ao TCU - MPTCU, opinou pela irregularidade destas contas, com imputação de débitos solidários e aplicação de multas individuais à Associação e a sua presidente.
4.	Acolho tais manifestações, que incluo entre minhas razões de decidir.
5.	Preliminarmente, os defendentes alegaram ocorrência de prescrição quinquenal e de prescrição intercorrente.
6.	Todavia, nos termos do Acórdão 1441/2016-TCU-Plenário (Relator: Ministro Benjamin Zymler) , a prescrição da pretensão punitiva desta Corte é regida pelo art. 205 do Código Civil, que fixa, para sua consumação, o prazo de dez anos a contar do fato, intervalo esse cujo transcurso não ocorreu no caso concreto, como mostrou a Secex TCE.
7.	Já no tocante à prescrição da pretensão indenizatória, não obstante a decisão do Supremo Tribunal Federal - STF no Recurso Extraordinário 636.886 (Tema 899 da Repercussão Geral) , esta Casa tem entendido que aquele posicionamento não se aplica à fase de julgamento, mas sim à fase de execução de suas deliberações. Assim, as ações de ressarcimento ao erário seriam imprescritíveis, conforme decidido pela Corte Suprema no Mandado de Segurança 28.210 e nos termos da Súmula TCU 282.
8.	Em razão dessa imprescritibilidade, também não se pode, por imperativo lógico, falar em incidência de prescrição intercorrente.
9.	Ainda em caráter preliminar, foi apontada nulidade da instauração da tomada de contas especial, uma vez que o valor do débito seria inferior ao previsto no inciso I do artigo 6º da Instrução Normativa TCU 71/2012.
10.	Contudo, esse argumento deve ser rejeitado, pois, como demonstrado pela instrução, o valor atualizado do débito ultrapassa o piso fixado no dispositivo há pouco mencionado.
11.	Argumentou-se que, apesar da celebração de convênios anteriores com a mesma finalidade do ora questionado, a Farmácia Popular já enfrentava dificuldades financeiras, que foram agravadas com o atraso na liberação de recursos do último ajuste firmado e culminaram no encerramento de suas atividades, apenas um mês depois da assinatura desse derradeiro acordo, e na utilização dos respectivos recursos para quitação de pendências pretéritas, o que também teria ocorrido com valores transferidos no âmbito dos aludidos convênios anteriores.
12.	A alegação, entretanto, em nada beneficia os defendentes, pois significa, na prática, que as transferências realizadas não só no ajuste em questão, mas também naqueles que o antecederam, foram empregadas com desvio de finalidade e para custeio de despesas anteriores às correspondentes vigências, o que era expressamente vedado pelas cláusulas pactuadas e pela legislação pertinente (inciso V do art. 39 da Portaria Interministerial MF/MPOG/CGU 127/2008) .
13.	Afirmou-se que não teria havido omissão de contas, pois essas foram prestadas fisicamente e que sua ausência de inserção no Siconv decorreu de dificuldades técnicas, que a convenente buscou solucionar junto ao concedente.
14.	Note-se, porém, que, nem na fase interna da tomada de contas especial, nem na esfera do TCU e nas citações endereçadas aos responsáveis, foi a eles imputada qualquer omissão de contas. Houve, inclusive, o reconhecimento de sua prestação física, apenas com o mero registro do descumprimento das normas que orientavam para sua apresentação de forma eletrônica, por intermédio do sistema próprio para essa finalidade.
15.	Foi sustentado que o uso dos recursos para custeio de despesas fiscais, trabalhistas, previdenciárias, sociais ou de outra natureza, inclusive pagamento de salários de funcionários, foi regular, pois decorreria da execução do convênio. 
16.	De fato, o pagamento de salários de funcionários envolvidos na implementação de ajustes é admitido pela jurisprudência desta Corte em determinadas circunstâncias (Acórdão 2161/2007-TCU-Primeira Câmara, Relator: Ministro Marcos Vilaça) , como reconheceu a unidade técnica.
17.	Todavia, o argumento implica reconhecimento da utilização de valores para cobertura de dispêndios estranhos à execução do acordo em questão e relativos a períodos anteriores à sua celebração, como apontou a instrução da SecexTCE. Além disso, não foi demonstrada a existência de vínculos dos empregados com a Farmácia Popular, conforme constatado em fiscalizações realizadas no local pelo concedente.
18.	Por fim, foi alegada a ausência de má-fé nos atos praticados, argumento que não pode ser acatado em virtude do descumprimento reiterado de normas do convênio e da legislação correlata, conforme jurisprudência deste Tribunal (Acórdão 7815/2010-TCU-Primeira Câmara Relator: Ministro José Múcio, e 7.936/2018 - 2ª Câmara, Relator: Ministro-Substituto Augusto Sherman) , e que não afasta a responsabilidade pelo ressarcimento dos débitos apurados.
19.	Diante do exposto, os responsáveis devem ter suas defesas rejeitadas e suas contas julgadas irregulares, com imputação de débitos solidários e de multas individuais, na forma dos pareceres da unidade técnica e do MPTCU, que este Relator acata e endossa.
	Voto, pois, pela adoção da minuta de acórdão que submeto a este Colegiado.
	TCU, Sala das Sessões, em 9 de agosto de 2022.
JORGE OLIVEIRA
Relator